臺灣高等法院民事判決
109年度上字第1416號
上  訴  人    乙○○

兼法定代理人  甲○○

              丁○○

被 上訴 人    財團法人臺北市私立○○高級中學

法定代理人    A01
被 上訴 人    丙○○
上二人共同
訴訟代理人    郝燮戈律師
上列當事人間請求損害賠償事件，上訴人對於中華民國109年8月
13日臺灣臺北地方法院108年度訴字第3402號第一審判決提起上
訴，並為訴之追加，本院於111年4月26日言詞辯論終結，判決如
下：
    主      文
原判決關於駁回上訴人乙○○下列第二項之訴部分，暨訴訟費用之
裁判，均廢棄。
被上訴人應連帶給付上訴人乙○○新臺幣貳佰伍拾元，及自民國一
百零八年七月十七日起至清償日止，按週年利率百分之五計算之
利息。
其餘上訴及追加之訴駁回。
第一、二審（含追加之訴）訴訟費用，由被上訴人連帶負擔百分
之一，餘由上訴人負擔。
    事實及理由
民事訴訟法第270條之1第3項僅規定，經爭點協議之事項，當事
  人應受其拘束，非謂當事人不得為訴之追加（最高法院109年
  度台上字第2969號裁定參照），原法院民國109年2月25日言詞
  辯論期日，兩造同意整理並協議簡化爭點（見原審卷1第328頁
  ）後，上訴人追加主張因受教權受損、教育契約行為不完全給
  付，依民法第195條、第227條之1及準用同法第192條至第195
  條及第197條、第224條請求損害賠償（見本院卷第49、65、67
  、456頁），另主張附表編號3打掃及編號5未上歷史課致受有
  補習費及學費之財產損害（見本院卷第457至458頁），核與原
  訴基礎事實同一，依上開說明及民事訴訟法第446條第1項、第
  255條第1項第2款規定，應予准許。
上訴人主張：上訴人乙○○自民國107年8月31日至同年10月11日
  就讀於被上訴人財團法人臺北市私立○○高級中學（下稱私立○○
  高中）一年級，被上訴人丙○○為該班導師。因被上訴人有附表
  Ｂ欄所示之霸凌行為，致乙○○害怕上學，因而患有適應障礙合
  併憂鬱、焦慮等症狀，致健康權、自由權、名譽權受損，且該
  行為涉及霸凌，違反保護他人之法律即校園霸凌防治準則，而
  私立○○高中為丙○○之僱用人，應就受僱人執行職務，不法侵害
  他人權利之行為，負連帶損害賠償責任，乙○○自得依民法第18
  4條第1項前段、第2項、第195條第1項前段、第188條第1項規
  定，就其健康、自由、名譽權之損害，請求被上訴人連帶賠償
  新臺幣（下同）100萬元 。又甲○○及丁○○為乙○○之父母，見乙
  ○○遭遇而受有精神上痛苦，均致甲○○及丁○○身分法益受損，另
  甲○○因編號19、20、22、23之行為而受有名譽權之損害，甲○○
  亦得依民法第184條第1項前段、第195條第3項前段、第188條
  第1項規定，就其身分法益、名譽權之損害，請求被上訴人連
  帶賠償30萬元，丁○○亦得依民法第184條第1項前段、第2項、
  第195條第1項前段、第188條第1項規定，就其身分法益之損害
  ，請求被上訴人連帶賠償30萬元（原審為上訴人敗訴之判決，
  上訴人聲明不服，提起上訴）。又乙○○受教權受損，教育契約
  行為不完全給付，依民法第195條、第227條之1、準用192條至
  第195條及第197條、第224條，被上訴人應負損害賠償責任。
  上訴聲明：㈠原判決廢棄；㈡被上訴人應連帶給付乙○○100萬元
  ，及自起訴狀繕本送達翌日起至清償日止，按週年利率5%計算
  之利息；㈢被上訴人應連帶給付甲○○30萬元，及自起訴狀繕本
  送達翌日起至清償日止，按週年利率5%計算之利息；㈣被上訴
  人應連帶給付丁○○30萬元，及自起訴狀繕本送達翌日起至清償
  日止，按週年利率5%計算之利息。
被上訴人則以：否認伊有故意過失不法侵權行為。三總病歷資
  料記載乙○○心理問題與被上訴人無關，且上訴人未能舉證證明
  渠等就附表Ｂ欄所示之行為為真，亦無法證明上開行為屬不法
  侵權行為，另詳如附表Ｇ欄所載。上訴人所指侵權行為不存在
  ，且未指明教育契約之內容，是無從據此主張對教育契約有不
  完全給付之事實，且私立○○高中接獲上訴人反應後即立刻進行
  調查，臺北市教育局亦介入調查，最後係請私立○○高中應加強
  與家長溝通，足認丙○○無違反教育契約或教師法之行為，是上
  訴人請求被上訴人連帶賠償非財產上損害顯無理由等語，資為
  抗辯。
乙○○自107年8月30日起至同年10月11日間就讀於私立○○高
　中一年級，丙○○為該班導師。甲○○及丁○○為乙○○之父
　母之事實，為兩造所不爭執（見本院卷第228至229頁），堪信
  為真實。　　
上訴人請求損害賠償，為被上訴人以上開情詞所拒。經查：
㈠民法第184條第1項前段規定之侵權行為，係以構成要件該當行
  為及具備不法性或違法性、故意或過失為前提。又損害賠償之
  債，以有損害之發生及有責任原因之事實，並二者之間，有相
  當因果關係為成立要件。故原告所主張損害賠償之債，如不合
  於此項成立要件者，即難謂有損害賠償請求權存在。當事人主
  張有利於己之事實者，就其事實有舉證之責任，民事訴訟法第
  277條本文定有明文。原告就其主張事實，負舉證之責任，必
  須證明其為真實後，被告於其抗辯事實，始應負證明之責任；
  若原告先不能舉證，以證實自己主張之事實為真實，則被告就
  其抗辯之事實即令不能舉證，或其所舉證據尚有疵累，亦應駁
  回原告之請求。上訴人主張被上訴人故意過失侵害乙○○健康權
  、名譽權、自由權，侵害甲○○之身分法益、名譽權，侵害丁○○
  之身分法益、健康權、名譽權（詳如附表所示），為被上訴人
  所否認，自應由上訴人就被上訴人之侵權行為、行為與結果間
  有相當因果關係、行為具有不法性等有利事實負舉證之責。
㈡有關乙○○、丁○○健康權部分：
　1.健康，指身心功能的狀態，故健康權是以保持內部機能完全
    為其內容，包含生理與心理之健康。而為實現人格自主，人
    性尊嚴之價值理念，心神的安寧或情緒等影響心理健康的因
    素，亦應納入健康權予以保護，他人不得任意侵害；僅在具
    體個案上，為調和被害人權益與加害人行為自由之保障，尚
    須考量損害事故之發生場所、發生頻率、影響範圍及客觀嚴
    重性等因素，排除社會通念上認為係日常生活中常見而輕微
    之侵害。
　2.乙○○主張被上訴人侵害其健康權，附表所示事件致其罹有適
    應障礙合併憂鬰、焦慮等精神疾患等語，為被上訴人所否認
    。乙○○提出國防醫學院三軍總醫院附設民眾診療服務處107
    年12月4日北市衛醫第0000000000號診斷證明書為佐(見原審
    卷第25頁)。惟查，國防醫學院三軍總醫院109年6月12日院
    三病歷字第1090007099號函檢附乙○○之病歷中，門診日期10
    7年11月13日部分，記載乙○○主要問題為「國中二年級開始
    無法入睡、白天嗜睡易分心、情緒憂鬰、容易緊張、咬指甲
    」，現在病史為「個案…（略），國小成績約前十名、國中
    一年級成績常滿分。自述國二開始常被老師針對…（略），
    逐漸害怕去學校，學業成績退步…（略）。並容易緊張、咬
    指甲、出現頭暈、入睡困難。國三開始至診所就醫，開立…
    （略），但仍難以入睡。自述目前高中一年級的老師會在上
    課時間約談自己、被老師挑剔，仍無法適應學校生活…（略
    ）」(見原審卷1第445頁)，此後107年11月20日、12月4日、
    108年1月2日、1月30日、2月27日、3月27日、4月24日、5月
    22日、6月19日之現在病史部分記載均與上揭內容相同，無
    一語敘及如附表行為所示之具體內容。衡諸上揭病歷記載乙
    ○○國中一年級成績常滿分，可見當時乙○○身心狀況應屬良好
    ，始能順利取得課業佳績，嗣自國二起逐漸有害怕去學校之
    問題，亦於同時出現咬指甲、頭暈、入睡困難等身心不適反
    應，於國三時經診療給藥後仍難以入睡，足見乙○○身心狀況
    急遽轉變之問題發生於國二及國三時期，應與當時之事件較
    有相當因果關係，且病歷記載之乙○○自述高中生活描述僅有
    「在上課時間約談自己、被老師挑剔」數語，與一般學生處
    境無何特別異常之處，縱仍有身心不適，病歷記載之高中身
    心不適狀況亦無特殊之處，亦可能為先前國二國三症狀延續
    ，難認與如附表編號1至23所示之各事件間有相當因果關係
    。此外，上訴人就乙○○精神疾患與如附表編號1至23所示之
    高中生活間具有相當因果關係，並無其他證據證明，自難認
    被上訴人侵害乙○○之健康權。乙○○主張被上訴人侵害其健康
    權而請求賠償，為無理由。甲○○、丁○○主張因乙○○健康權受
    侵害致其身分法益受侵害，而依民法第195條第3項準用同條
    第1項請求賠償，亦無理由。
　3.丁○○主張附表編號14侵害其健康權，惟未提出證據證明其健
    康受有損害及其因果關係，難認被上訴人侵害丁○○之健康權
    。丁○○主張被上訴人侵害其健康權而請求賠償，為無理由。
　4.至上訴人主張：就附表編號1聲請傳喚乙○○同班同學戊○○到
    庭作證，就附表編號14聲請傳喚己○○，就附表編號23聲請傳
    喚庚○○等語，惟附表編號1、14、23與乙○○症狀間並無相當
    因果關係，丁○○未證明其健康受損及其因果關係，被上訴人
    未侵害乙○○、丁○○之健康權，已如上述，故無傳喚戊○○、己
    ○○、庚○○之必要，併予敘明。
㈢有關上訴人名譽權部分：
　1.侵害名譽權損害賠償，須行為人因故意或過失貶損他人之社
    會評價，而不法侵害他人之名譽，致他人受損害，方能成立
    。再為保障訴訟當事人訴訟上自我防衛之權利，並確保其言
    論自由，如在法庭上之陳述，與被訴事實有一定程度之關聯
    者，審查是否達於妨害名譽之程度，不宜過苛，否則動輒得
    咎，易造成訴訟當事人心理上之不必要顧慮，致影響其訴訟
    上之權益。
　2.乙○○主張附表編號2、3、7、8、11、12、23侵害其名譽權，
    為被上訴人所否認。經查，附表編號2、3、7丙○○對乙○○並
    無公然之不堪言詞，自難認有何貶損乙○○社會評價之事實；
    附表編號8、11、12、23為被上訴人所否認，乙○○所提原證1
    5為丁○○與丙○○間LINE對話截圖，丁○○先轉貼辛○○「明天要X
    光檢查　不要請假喔！　你最好記得要來哦　9:30要檢查　
    你可以遲到但不可以不來　聽到沒」截圖，並表示：「以上
    是何意思？？？？？？　她是您指定的班長吧！　我們附上
    病假收據正本　敬請返還　貴班女班長週三下午還在班上當
    眾羞辱小犬和我　敬請明天前回應該如何處理」，丙○○：「
    由於明天適逢段考，下午考完我會瞭解事情始未，再回覆您
    。」，丁○○：「我上週三就跟您反應此事　為何均未處理」
    ，丙○○：「有處理了，依據媽媽的要求，已教育班長與同儕
    間相處要將心比心。」，丁○○：「她如何向您說的　內容？
    　10/2 10/3 她的之具體言行？　我們夫妻想她親口說給我
    們聽　您對她的具體處罰內容為何？敬請明確告知」（見原
    審卷1第367至371頁），僅能認為辛○○曾發送「明天要X光檢
    查　不要請假喔！　你最好記得要來哦　9:30要檢查　你可
    以遲到但不可以不來　聽到沒」之訊息予乙○○，班長因第二
    天要X光檢查提醒要到，衡諸社會一般生活經驗，並非足以
    貶損名譽之不堪用語，並無丙○○對乙○○使用不堪言詞之情形
    ，尚難認為被上訴人侵害乙○○之名譽權。乙○○主張被上訴人
    侵害其名譽權而請求賠償，為無理由。甲○○、丁○○主張因乙
    ○○名譽權受侵害致其身分法益受侵害，而依民法第195條第3
    項準用同條第1項請求賠償，亦無理由。
　3.甲○○主張附表編號19、20、23侵害其名譽權，為被上訴人所
    否認，就此甲○○並未提出證據證明。關於編號19，甲○○主張
    ：私立○○高中突然致電甲○○，誣指休學日未繳回學雜費收執
    聯單，需親赴回校簽署切結書等語；被上訴人抗辯：學校人
    員陳○○以電話請甲○○將107-1學雜費收據（下稱收據）繳回
    會計室以便完成休學退費程序，如收據遺失請填寫收據遺失
    切結書等語；衡諸社會一般生活經驗，承辦人之電話聯繫，
    不足以貶損名譽，尚難認為被上訴人侵害甲○○之名譽權。另
    依甲○○主張附表編號20、23之內容，衡諸社會一般生活經驗
    ，友人轉知或告知事宜，並不足以貶損社會上之評價，亦難
    認為被上訴人侵害甲○○之名譽權。附表編號22部分被上訴人
    108年7月25日民事答辯狀固記載：甲○○曾數次囑其下屬到私
    立○○高中教官室，經由校安教官拜訪校長反應意見或辦理繳
    納學費，甚或辦理取回乙○○休學證明文件等事宜，被上訴人
    本於辦學教育學子之理念，雖遇不合理要求，但仍儘量予以
    配合等語（見原審卷1第47頁），惟上訴人提起本件訴訟主
    張被上訴人有侵權行為請求賠償損害，被上訴人提出答辯狀
    所為上開答辯，屬在本件出於訴訟上自我防衛之權利行使目
    的而為之言詞，相關陳述與被訴事實有一定程度之關連，又
    無不堪言詞之評論，難認有不法性。甲○○主張被上訴人侵害
    其名譽權而請求賠償，為無理由。
　4.丁○○主張附表編號12、18、19、21、23侵害其名譽權，為被
    上訴人所否認。丁○○所提原證15其與丙○○對話截圖之內容如
    上2.所載，並無丙○○對丁○○使用不堪言詞之情形，尚難認為
    被上訴人侵害丁○○之名譽權。被上訴人108年7月25日民事答
    辯狀固記載：丁○○時常要求丙○○於非教學時間應接其電話，
    稍有不如意即予以責備等語（見原審卷1第45、47頁），惟
    上訴人提起本件訴訟主張被上訴人有侵權行為請求賠償損害
    ，被上訴人提出答辯狀所為上開答辯，屬在本件出於訴訟上
    自我防衛之權利行使目的而為之言詞，相關陳述與被訴事實
    有一定程度之關連，又無不堪言詞之評論，難認有不法性。
    另依丁○○主張附表編號23之內容，衡諸社會一般生活經驗，
    友人告知事宜，並不足以貶損社會上之評價，亦難認為被上
    訴人侵害丁○○之名譽權。丁○○主張被上訴人侵害其名譽權而
    請求賠償，為無理由。
　5.至上訴人主張：就附表編號23聲請傳喚庚○○等語，惟上訴人
    未因附表編號23而名譽受有損害，被上訴人未侵害上訴人之
    名譽權，已如上述，故無傳喚庚○○之必要，併予敘明。
㈣有關乙○○自由權部分：
  1.所謂侵害他人之自由，包括剝奪他人之行動或限制其行動自
    由，或以強暴脅迫方法影響他人之意思決定或對其身心加以
    威脅，使生危害。然均須以強脅方法為之，始足當之。
  2.乙○○主張附表編號3、5、7侵害其自由權，為被上訴人所否認。縱令上訴人主張之繳回回條、放學後擦洗窗戶、使班長告知乙○○莫再使丁○○到校找丙○○、歷史課談話各情屬實，但乙○○未舉證證明丙○○有何強脅行為，則難認具有侵害自由之不法性。乙○○主張被上訴人侵害其自由權而請求賠償，為無理由。甲○○、丁○○主張因乙○○自由權受侵害致其身分法益受侵害，而依民法第195條第3項準用同條第1項請求賠償，亦無理由。
㈤乙○○少上半節歷史課，請求學費之財產上損害250元為有理由，
  請求非財產損害賠償為無理由。
　1.乙○○主張：附表編號7丙○○在歷史課訓伊一整節課，致伊少
    上一節課，請求財產(學費)及非財產之損害賠償等語。被上
    訴人則辯以：是為瞭解丁○○反應問題之癥結，並關心乙○○通
    勤作息狀況，並否認為整節課等語。
　2.依上訴人所提原證4乙○○與丙○○間107年9月13日對話錄音譯
    文（下稱系爭對話）第1頁記載「錄音長度：24分20秒」（
    見原審卷1第145頁）(無錄音檔）。系爭對話一開始為丙○○
    表示找乙○○過來之原因（錄音時間00:30)，最後為丙○○表示
    有跟歷史老師講會跟乙○○聊一下，乙○○：「好，我先回去了
    」，丙○○：「好，你先回去，有事情記得就是先來找我解決
    問題，好不好？」，乙○○：「好」後結束（錄音時間23:30
    ）。由於上訴人並未提出錄音檔，則僅能以上訴人所提錄音
    譯文記載之錄音長度24分20秒，認定丙○○在歷史課找乙○○談
    話之時間，該時間約半節課，應未達一整節課。乙○○繳納學
    費進入私立○○高中就讀，私立○○高中應使乙○○正常上課，老
    師找學生談話，原則上應利用非上課時間，以免影響學生上
    課之權益。丙○○於歷史課找乙○○談話24分20秒，使乙○○少上
    半節歷史課，受有學費之財產上損害。民事訴訟法第222條
    第2項規定：當事人已證明受有損害而不能證明其數額或證
    明顯有重大困難者，法院應審酌一切情況，依所得心證定其
    數額。其立法旨趣係以在損害已經被證明，而損害額有不能
    證明或證明顯有重大困難之情形，為避免被害人因訴訟上舉
    證困難而使其實體法上損害賠償權利難以實現所設之規範，
    用以兼顧當事人實體權利與程序利益之保護。該條項之規定
    ，性質上乃證明度之降低，以資減輕被害人之舉證。因乙○○
    已證明少上半節歷史課，受有損害而不得證明其數額，審酌
    依私立高中一學期之學費計算，1堂課約500元，則乙○○少上
    半節歷史課，所受學費之財產上損害為250元，丙○○依民法
    第184條第1項前段，私立○○高中依民法第188條第1項本文規
    定，應連帶對乙○○負連帶賠償責任。
　3.現有法律僅就人格權等受侵害時，規定除財產上之損害賠償
    外，尚得請求非財產之損害賠償，而對受教權受侵害時，法
    律並未規定得請求非財產之損害賠償，故僅得請求財產上之
    損害賠償，則乙○○就少上半節歷史課，及附表各項，追加主
    張其受教權受損，依民法第195條、第227之1條，及準用第1
    92條至第195條及第197條等規定，請求非財產上賠償，為無
    理由。
㈥乙○○放學後打掃，請求財產（補習費）及非財產之損害，為無
  理由。
　1.乙○○主張：原本5點放學，附表編號3因伊未繳回條而遭丙○○
    處罰放學後打掃到5時40分，延誤補習時間，請求財產(補習
    費)及非財產之損害賠償等語。被上訴人抗辯：丙○○多次宣
    布應繳回通知單否則將有處罰，乙○○仍未繳回，而處罰乙○○
    多擦1片窗戶等語。
　2.乙○○於放學後至台北車站附近之補習班補習，6點30分上課
    到9點半等情，為丁○○於107年9月12日到校與學校人員談話
    中提及（原證5錄音譯文見原審卷1第180頁），則縱乙○○打
    掃至5時40分，亦有足夠時間至補習班補習，則其此部分請
    求財產(補習費)及非財產之損害賠償，為無理由。
㈦上訴人主張被上訴人違反校園霸凌防制準則部分，為被上訴人
  所否認。經查，107年間有效之校園霸凌防制準則第3條第1項
  第1款對於霸凌之定義為：「指個人或集體持續以言語、文字
  、圖畫、符號、肢體動作或其他方式，直接或間接對他人為貶
  抑、排擠、欺負、騷擾或戲弄等行為，使他人處於具有敵意或
  不友善之校園學習環境，或難以抗拒，產生精神上、生理上或
  財產上之損害，或影響正常學習活動之進行。」(嗣後109年7
  月21日有增訂網路霸凌態樣），可知校園霸凌防制準則所稱之
  霸凌，係以「持續」以言語等方式對他人為貶抑等行為使他人
  產生「損害」為要件。惟附表所示各項與乙○○症狀間並無相當
  因果關係，被上訴人未侵害乙○○之健康權，又被上訴人未侵害
  乙○○之名譽權、自由權，未侵害丁○○之健康權、名譽權，已如
  上述，難認被上訴人有持續對乙○○、丁○○為貶抑等行為使乙○○
  產生損害之違反校園霸凌防制準則情形。是乙○○、丁○○主張被
  上訴人有違反校園霸凌防制準則，而有民法第184條第2項違反
  保護他人之法律之情形，請求賠償損害，為無理由。至上訴人
  主張：伊有檢視私立○○高中危機處理機制因應小組機字第0000
  000號案調查報告書（下稱系爭報告）中受訪者導生A、B、C、
  D真實姓名為何，及其真實性之權利等語，惟系爭報告為私立○
  ○高中所為之調查（系爭報告見原審卷1第55至67頁），與本判
  決之認定無關，故無調查系爭報告中受訪者姓名及其真實性之
  必要，併予敘明。 
㈧給付無確定期限者，債務人於債權人得請求給付時，經其催告
  而未為給付，自受催告時起，負遲延責任。其經債權人起訴而
  送達訴狀，與催告有同一之效力；又遲延之債務，以支付金錢
  為標的者，債權人得請求依法定利率計算之遲延利息；應付利
  息之債務，其利率未經約定，亦無法律可據者，週年利率為百
  分之五，此觀民法第229條第2項、第233條第1項前段、第203
  條規定甚明，乙○○就上開250元損害賠償債權並得據此規定請
  求加付遲延利息。   
綜上所述，上訴人依民法第184條第1項前段、第188條第1項本
  文之規定，請求被上訴人連帶給付250元，及自起訴狀繕本送
  達之翌日即108年7月17日（送達證書見原審卷1第33、35頁）
  起至清償日止，按週年利率5%計算之利息部分，為有理由，應
  予准許；逾此部分之請求，不應准許。原審就上開應准許部分
  ，為上訴人敗訴之判決，容有未洽，上訴論旨指摘原判決此部
  分不當，求予廢棄改判，為有理由，爰由本院廢棄改判如主文
  第二項所示。至於上訴人之請求不應准許部分，原審為上訴人
  敗訴之判決，並駁回其假執行之聲請，經核並無不合，上訴意
  旨指摘原判決此部分不當，求予廢棄改判，為無理由，應駁回
  此部分之上訴。又乙○○勝訴部分，訴訟標的金額未逾150萬元
  ，被上訴人不得上訴，於本判決宣示後即確定，無宣告假執行
  之必要；原審駁回此部分假執行之聲請，理由雖有不同，結論
  則無二致，應予維持；上訴意旨指摘原判決此部分不當，求予
  廢棄改判，亦無理由，應併予駁回。
本件事證已臻明確，兩造其餘之攻擊或防禦方法及所用之證據
  ，經本院斟酌後，認為均不足以影響本判決之結果，爰不逐一
  論列，附此敘明。
據上論結，本件上訴及追加之訴為一部有理由、一部無理由，
  依民事訴訟法第450條、第449條第1項、第2項、第79條、第85
  條第1項前段，判決如主文。
中　　華　　民　　國　　111 　年　　5 　　月　　10　　日
                  民事第六庭    
                      審判長法  官  周美雲
                            法  官  古振暉
                            法  官  游悅晨

正本係照原本作成。
被上訴人不得上訴。
上訴人合併上訴利益額逾新臺幣150萬元，如不服本判決，應於
收受送達後20日內向本院提出上訴書狀，其未表明上訴理由者，
應於提出上訴後20日內向本院補提理由書狀（均須按他造當事人
之人數附繕本）上訴時應提出委任律師或具有律師資格之人之委
任狀；委任有律師資格者，另應附具律師資格證書及釋明委任人
與受任人有民事訴訟法第466條之1第1項但書或第2項所定關係之
釋明文書影本。如委任律師提起上訴者，應一併繳納上訴審裁判
費。
中　　華　　民　　國　　111 　年　　5 　　月　　11　　日

　　　　　　　　　　　　　　書記官  呂  筑
附表：上訴人主張之侵權行為及被上訴人之抗辯
 Ａ欄 Ｂ欄 Ｃ欄 Ｄ欄 Ｅ欄 Ｆ欄 Ｇ欄 Ｈ欄 編號 起迄期間 上訴人主張之不法侵害行為（次數） 乙○○主張受侵害之權利 甲○○主張受侵害之權利 丁○○主張受侵害之權利 上訴人之證據 就上訴人Ｂ欄之主張，被上訴人之抗辯 被上訴人之證據及 對Ｆ欄之意見 1 107年8月31日至同年9月下旬 丙○○明知乙○○鼻子過敏卻刻意將乙○○坐位安排至投影螢幕正下方，使乙○○深受粉筆灰過敏之苦。 （每天） 健康權 身分法益 身分法益 原證7 原證8 原證9原證12 乙○○開學時因座號排序坐在教室前方，但丙○○不知其患有鼻竇炎，嗣9月5日丁○○告知乙○○狀況後，丙○○即更換座位。自107年9月6日至同年10月11日休學止期間，乙○○未再坐至前排座位。 原證5、 被證3。 原證7、8、9都在9月5日之前 2 107年9月初 乙○○全新雨傘放教室被偷，經丁○○向學校調錄影帶，得知高三劉姓學長自行取走，並向學校表示原諒該學長，丙○○私自以乙○○名義向學長索取雨傘，致乙○○受不明學生言語警告。 （1次） 健康權、名譽權 身分法益 身分法益 附件二 原證5 否認以乙○○名義要求第三人返還雨傘。丁○○曾要求丙○○須教育學生偷竊是不當行為。 原證5對話非上訴人所述之校長與主任，而是校內教官 3 107年9月初 丙○○以乙○○無須繳回之回條為由處罰其放學後擦洗窗戶，並當眾責怪乙○○不參加學校自辦收費晚輔課，將使學校該課程開不成，影響其他同學上課權益。下午5點放學，打掃到5點40分，延誤乙○○補習時間，受有財產（補習費）及非財產上之損害。 （1次） 健康權 自由權 名譽權 身分法益 身分法益 附件二 原證4 原證10 丙○○發出補救教學通知單，當場即宣布不論參加與否，均須請家長簽名繳回，並公告3日且天天提醒。丙○○處罰乙○○多擦1片窗戶，係因多次宣布應繳回通知單否則將有處罰，乙○○仍拒不繳回。補救教學通知單上記載「完全免費」；丙○○並未也不可能當眾針對乙○○未參加而予以責怪。 被證2載明完全免費且丁○○已簽名。原證4譯文沒有錄音檔佐證，原證10非補救教學班回條 4 107年9月初 丙○○譏諷乙○○去補習班補習沒有用，每天早自習考的單字也背不起來；且當乙○○向丙○○請益各科讀書技巧，遭丙○○反譏回覆就每一科課文內容從頭到尾背起來。 （1次） 健康權 身分法益 身分法益 - 乙○○未向丙○○請教有關各科技巧，且高中科目已專業分流，丙○○授課科目僅地理科，故也不會違背自身專業而要求乙○○背誦每一科課文。 被證8 5 107年9月12日中午12點多 丙○○唆使班長辛○○命令乙○○莫再使丁○○到校找丙○○。 （1次） 健康權 自由權 身分法益 身分法益 - 丙○○未唆使班長陳女喝令乙○○不准請丁○○來校。丙○○不可能也沒必要指使班級幹部介入學生家長是否到校關心，亦不可能時刻知悉班長私下全部行為。  6 107年9月中旬 丙○○唆使班長辛○○命令乙○○「你最好記得來上學，聽到沒」。 （1次） 健康權 身分法益 身分法益 - 丙○○未唆使班長陳女命令乙○○「你最好記得來上學，聽到沒」。班長是基於新生健康檢查為新生須完成程序而囑咐到校，當時丙○○並不知情。 被證8 被證9 7 107年9月13日 丙○○利用歷史課審問乙○○，要脅阻撓乙○○申請遠到證；另夥同歷史老師造假出席紀錄，使人誤以為乙○○在教室上歷史課，並要脅乙○○不得告知丁○○。歷史課整節未上，受教權受損，受有財產（學費）及非財產上之損害。 （1次） 健康權 名譽權自由權 身分法益 身分法益 附件二 原證4 丙○○於乙○○107年8月31日提出遠道證申請單時，即當場簽名請學生送至生活輔導組；丙○○未審問要脅乙○○，而係出於師長與學生間友善溝通，目的為瞭解丁○○反映問題之癥結，並關心乙○○通勤作息狀況；為免不當刺激丁○○，而婉言勸勉乙○○勿使丁○○知悉。 原證4譯文沒有錄音檔佐證 8 107年9月中旬 乙○○請病假時，丙○○當眾諷刺乙○○好像都固定日期生病請假。 （1次） 健康權名譽權 身分法益 身分法益 - 絕無此事。  9 107年9月中旬 丙○○臨時於乙○○請病假時收地理作業簿，嗣翌日早自習拒收，並表明遲交作業一律零分，日後經乙○○求情後收下卻僅批「閱」一字，與其他同學是批閱分數不同，並用力丟向乙○○座位，大聲說道：一看也知道是抄的。 （1次） 健康權 身分法益 身分法益 原證13 原證14 丙○○多日前宣布要收地理作業並講明作業規則、小黑板載明，惟乙○○未按時繳交。丁○○致電丙○○要求收受並批改，丙○○強調作業繳交規則，但仍同意收受及批改，並無拒收或將作業丟回大聲說「一看也知道是抄的」之舉。 被證7、被證8。原證13、原證14無法證明上訴人所述。 10 107年9月上旬至同年10月11日休學 丙○○經常瞪乙○○，讓乙○○很恐慌；某日同班某男同學上課時吵鬧被罵，丙○○瞪的是乙○○。 （每天1次；1次） 健康權 身分法益 身分法益 - 丙○○班級導師，需時常關注班級動態，但沒必要也不需要蓄意瞪乙○○。丙○○處理另同學糾紛，無暇且沒必要去瞪乙○○。  11 107年9月中旬 丙○○當眾譏諷乙○○就是找他媽媽來說因其鼻炎要換座位，我也不能隨便換給他，之後甚至當眾問說你媽說你鼻子開刀，是什麼時候開的？是用什麼手術法開的？在那開的？丙○○不信乙○○近期開過刀的事實。 （1次） 健康權 名譽權 身分法益 身分法益 - 否認譏諷。9月14日課堂由班級投票決定座位更換方法，最後決定抽籤決定，抽座位前先告知班級乙○○如抽到第一排座位，因鼻竇炎可更換座位。某生說自己鼻竇炎，丙○○告知某生須有家長證明或具體事證。  12 107年8月31日至同年10月上旬 丙○○縱容班長辛○○在班上公開說乙○○及丁○○之壞話，引起同學議論側目，造成乙○○在校時內心恐慌難過。 （每天） 健康權 名譽權 身分法益 身分法益 名譽權 原證15 同編號6。丁○○於10月3日電告丙○○後，10月4日丙○○就已告誡辛○○不得再對乙○○有所接觸，並在10月11日學務處會調查此事，亦未縱容。  13 107年10月11日 被上訴人針對丙○○對乙○○所為之不當行為，自乙○○休學當日後至本件起訴，歷經向北市教育局檢舉丙○○之不當行為為止，均未見回復。 （1次） 健康權 身分法益 身分法益 被證1（見原審卷1第55至67頁） 同編號6。10月11日學當日原要調查辛○○是否有霸凌乙○○一案，但丁○○及甲○○無意釐清事情，而單方面謾罵校方，並堅持辦理休學，亦未要求啟動霸凌調查。丁○○向臺北市教育局檢舉，學校已依法執行危機處理調查小組，其報告內容應由臺北市教育局回復。 被證1 14 107年9月上旬 丙○○與丁○○約明商談乙○○雨傘在校被偷，以及捐贈班上櫃子加鎖費用、捐贈班級同學教室鑰匙，竟遭丙○○爽約，且經校長己○○發現後邀請到校長室，讓丁○○在校枯等自7時30分至10時20分，丙○○到場後惱羞成怒說不要教乙○○，嗣並封鎖丁○○之通訊軟體line帳號。 （1次） 健康權 身分法益 身分法益 健康權 附件二 原證5 導師職責在早自習到班照顧學生，當日8至10時亦有任課班級需授課，不可能與丁○○約在此授課時段。校方櫃子統一未上鎖，是基於校安考量。原證15可見丁○○與丙○○間的LINE對話，因此封鎖之事與實情不符。 原證5並非丁○○與校長對話，當下時間是在教官室之對話，可知私立○○高中未讓丁○○枯等，教官室幫忙接待 15 107年9月上旬 丙○○在班上稱其大學是念理組，且因辛○○在國中有擔任班長經驗故選其為班長，嗣經確認丙○○為地理系，且辛○○於斯時並未擔任過班長之公然說謊不當身教行為。 (1次) 健康權 身分法益 身分法益 - 文化大學地理系設在理學院，且丙○○最高學歷為國立彰化師範大學地理所，因此丙○○未曾與學生公然說謊。丙○○在開學第一天發問卷調查，欲瞭解孩子國中時期的幹部經驗，並調查孩子自願擔任的幹部，辛○○為自願擔任班長。  16 107年8月31日至同年10月上旬 丙○○在夜間8、9時方公布隔日功課或考試，使乙○○晚上10時補習後到家不及準備，且其在班上言語威脅未達成要記過等處罰，使乙○○心生恐懼。 (每天) 健康權 身分法益 身分法益 - 高中教師已專業分科教學，各科老師在課堂交待之作業，學生應放在心上，且高中無聯絡簿，丙○○請班級學生每日更新作業用小黑板並傳至學生群組，也轉傳告知家長課業。不可能威脅記過處罰。  17 107年10月11日 丙○○未發給乙○○參加107年10月13日付費校外中文檢定之准考證，致乙○○喪失考檢定之機會。 (1次） 健康權 身分法益 身分法益 原證16 丙○○已多次告知中文檢定將於107年10月13日在私立○○高中校內舉辦，惟乙○○於同年月11日休學，且未向丙○○表示願意到校考試。  18 107年10月11日 丙○○在校當眾誣賴丁○○曾來校威脅班長辛○○。 （1次) 健康權 身分法益 身分法益 名譽權 - 依危機處理調查小組第0000000號案報告書內文，導生A亦提及丁○○確曾到校找過辛○○，丁○○為成年人，辛○○是未成年學生，此舉於雙方地位、關係上明顯有過當之虞。  19 108年6月上旬 私立○○高中突然致電丁○○及甲○○，誣指休學日107年10月11日未繳回學雜費收執聯單，需親赴回校簽署切結書。 （1次） 健康權 身分法益 名譽權 身分法益 名譽權 - 107年10月11日乙○○辦理休學時，甲○○將107-1學雜費繳費收據(下稱收據)正本帶來又帶走說要回去問可否申請補助，並承諾於同年月12日將收據正本歸還學校以利完成休學程序，私立○○高中陳○○讓甲○○將收據帶走，後因事務繁忙未持續追縱，於108年6月10日下午想起，並致電甲○○請其將收據繳回會計室，以便完成休學退費程序，如收據遺失，請填寫收據遺失切結書，甲○○說需回家尋找，同年月11日丁○○來電因陳○○不在位置上，待陳○○回電，丁○○說單據已經都給了，陳○○說明乙○○休學那天跟甲○○交談收據的狀況，丁○○自行掛斷電話。  20 108年6月上旬 私立○○高中找甲○○之一名友人轉知，要上訴人不要提起訴訟，暗諷上訴人沒有證據，訟訟輸了還會影響甲○○官場上升遷。 （1次) 健康權 身分法益 名譽權 身分法益 - 被上訴人僅透過委任律師事所與上訴人事務所聯繫。  21 108年6月中旬 被上訴人於訴狀中誣指丁○○會時常要求丙○○於非教學時間應接其電話，丁○○稍有不如意即予以責備。 （1次） 健康權 身分法益 身分法益 名譽權 被上訴人108年7月25日民事答辯狀(原審卷1第45、47頁） 原證15之LINE截圖可知丁○○半夜11點多仍不斷傳訊息給丙○○，如有緊急事件可以直撥丁丙○○之電話，丙○○若因忙碌未接到電話也會回撥，亦未拒接過丁○○電話。被證8錄音檔對話可以得知丁○○與丙○○之間語氣用詞並非如上訴人所述非常禮貌。此從事件各項內容之對話可明證。民事答辯狀內容係陳述被上訴人所認知之事實，屬訴訟上自我防衛之權利行使目的而為之言論，相關陳述與被訴事實有一定程度之關連。 原證15、被證8 22 108年6月中旬 被上訴人於訴狀中誣指甲○○耍官威，亦即稱甲○○曾數次囑其下屬之上校指揮官或士官長到私立○○高中教官室，經由校安教官拜訪校長反應意見等不合理要求。 （1次） 健康權 身分法益 名譽權 身分法益 被上訴人108年7月25日民事答辯狀(原審卷1第47頁） 乙○○入學後，甲○○確曾指派其部屬劉○○至校代乙○○繳納學費。乙○○父母開學後亦曾到校拜訪，並邀師長與校安教官餐敘。民事答辯狀內容並無何文字提及「耍官威」或為該等評論。答辯狀內容屬訴訟上自我防衛之權利行使目的而為之言論，相關陳述與被訴事實有一定程度之關連。 被證11 23 108年7月下旬、同年8月上旬、同年9月下旬 108年7月下旬、同年8月上旬乙○○在○○高中學校4樓教室內，分別看到私立○○高中男同學壬○○、癸○○、白○○及未知男同學在走廊外往各教室內看，渠等看到乙○○即離去，令乙○○恐慌害怕；108年9月下旬○○高中導師庚○○稱上訴人提起訴訟乙事係其於私立○○高中任職之朋友主動告知。 （各1次） 健康權 名譽權 身分法益 名譽權 身分法益 名譽權 - 乙○○轉學後，被上訴人未派員找其麻煩。本校於108年7、8月間因乙○○家長質疑為何私立○○高中學生會進入○○中學校園，故指派校安于教官進行了解，先詢問相關學生（均畢業於○○中學國中部），渠等均表示係利用暑假返回母校探視昔日國中老師。為求慎重，于教官再以電話詢問○○中學生輔組長，渠表示乙○○之導師為庚○○，然後于教官聯繫庚○○，有無外校學生接觸乙○○，惟庚○○稱為何詢問此事，于教官則告知因乙○○家長對其就讀本校期間之學校管教可能有誤解而產生質疑，且為何會有昔日同學到○○中學校園內看到乙○○，故需瞭解，之後庚○○回答其本人並未親眼看到外校學生。  說明： 上訴人主張之侵權行為事實之時間及「次數」見原審附表二（見原審卷1第341至349頁）、附表三（見原審卷2第53至61頁）；上訴人主張侵權行為人為被上訴人丙○○、私立○○高中(見本院卷第293至321頁、第481至509頁）。 乙○○請求被上訴人賠償100萬元，主張被上訴人侵權行為之日期、地點、行為、受侵害之權利、請求賠償金額、證據詳見本院卷第293至302頁、第481至489頁。 甲○○請求被上訴人賠償30萬元，主張被上訴人侵權行為之日期、地點、行為、受侵害之權利、請求賠償金額、證據詳見本院卷第303至311頁、第461頁、第491至499頁。 丁○○請求被上訴人賠償30萬元，主張被上訴人侵權行為之日期、地點、行為、受侵害之權利、請求賠償金額、證據詳見本院卷第313至321頁、第500至509頁。 被上訴人否認有故意或過失不法行為，針對各編號之答辯內容詳如原審附表1（見原審卷1第389至403頁）。 Ｆ欄、Ｈ欄所載證物名稱及所在卷頁： 　原證4為乙○○與丙○○間107年9月13日對話錄音譯文（見原審卷1第145至153頁）（無錄音檔）； 　原證5為丁○○與私立○○高中校長主任間107年9月12日對話錄音譯文（見同卷第155至190頁）； 　原證7為107學年度基北區高級中等學校免試入學分發名單（見同卷第245頁）； 　原證8為私立○○高中107年8月31日高一儉班級座位表（見同卷第247頁）； 　原證9為座位照片（見同卷第249頁）； 　原證10為私立○○高中晚間輔導聯絡單（見同卷第251頁）； 　原證12為國防醫學院三軍總醫院出院(含門急診手術)回診單暨麻醉說明同意書（見同卷第351至359頁）； 　原證13為丁○○與丙○○間107年10月4日LINE對話截圖（見同卷第361至363頁）； 　原證14為乙○○之地理作業簿照片(見同卷第365頁）； 　原證15為丁○○與丙○○間(未載日期)LINE對話截圖(見同卷第367至375頁）； 　原證16為記載10月13日中文檢定之黑板照片(見同卷第377頁）； 　附件二為上訴人在原審所提光碟（見同卷第119）； 　被證1為私立○○高中危機處理機制因應小組第0000000號調查報告書（見原審卷1第55至67頁）； 　被證2為乙○○交回之補救教學家長通知單回條（見同卷第199至205頁）； 　被證3為109年9月14日抽定座位之照片、與黑板位置示意圖（見同卷第285至289頁）； 　被證7為10月2日班級聯絡小黑板及班級LINE群組照片（見同卷第405至407頁）； 　被證8為丁○○與丙○○107年10月3日、107年10月4日晚間對話錄音檔（光碟見同卷第409頁)；譯文為附件2（見原審卷2第11至25頁）； 　被證9為班長與乙○○對話截圖（見原審卷1第411頁）；  　被證11為甲○○邀請函（見原卷1第419至421頁）。